【裁判字號】    97,訴,247
【裁判日期】    980206
【裁判案由】    清償借款
【裁判全文】
臺灣士林地方法院民事判決               97年度訴字第247號
原      告  台北市士林區農會
法定代理人  辛○○
訴訟代理人  賴重堯律師
            己○○
            乙○○
被      告  壬○○
                        號3樓.
兼      上
訴訟代理人  甲○○
上二人共同
訴訟代理人  張國權律師
            林煜翔律師
            張琬萍律師
            林耀泉律師
上列當事人間請求清償借款事件，本院於民國97年10月19日言詞
辯論終結，判決如下：
    主      文
被告應連帶給付原告新台幣貳佰拾貳萬壹仟肆佰拾玖元，及
自民國九十二年二月十四日起至清償日止，按年息百分之九點三
七計算之利息，暨按上開利率百分之五計算之違約金。
原告其餘之訴駁回。
訴訟費用新台幣貳萬伍仟陸佰伍拾柒元由被告連帶負擔。
    事實及理由
一、原告起訴主張：被告甲○○於民國85年5 月9 日邀同被告壬
    ○○為連帶保證人，向原告借款新台幣（下同）950 萬元，
    約定清償期為87年5 月9 日，利息按原告基本放款利率加碼
    年息0.77% 計算（目前為年息9.37%） ，如未依約還款，尚
    須加計逾期6 個月以內者，按上開利率10% ，逾期6 個月以
    上者，按上開利率20% 計算之違約金，且視為全部到期，被
    告甲○○並提供台北縣金山鄉○○路24巷1 號之房地作為前
    揭借款之擔保。詎被告甲○○自84年8 月間起，即未按時繳
    款，屢經催討，亦未獲置理，原告遂依法聲請強制執行，經
    鈞院86年度執字第4189號強制執行事件受理並拍賣被告甲○
    ○之財產，原告因而受償本息合計8,171,433 元，惟仍有本
    金2,321,439 元及自87年3 月6 日起之利息及違約金尚未清
    償，為此，爰依消費借貸及連帶保證之法律關係，訴請被告
    連帶給付上開本金及利息、違約金等語。並聲明：被告應連
    帶給付原告2,321,439 元，及自87年3 月6 日起至清償日止
    ，按年息9.37% 計算之利息，暨逾期6 個月以內者，按上開
    利率10% ，逾期6 個月以上者，按上開利率20% 計算之違約
    金。
二、被告則以：(一)被告甲○○原有之台北縣金山鄉○○路24巷1
    號房地經鈞院拍賣後，如依一般稅率計算土地增值稅，本應
    繳納高達114 萬元之稅金，惟倘以自用住宅優惠稅率計算，
    則僅需繳納119,032 元，原告可因而大幅增加受償之金額，
    被告甲○○遂就強制執行不足額之部分，與原告成立和解，
    約定以該一生僅能適用一次之優惠稅率申報土地增值稅，原
    告就不足額部分則拋棄請求，是原告就該部分自不能再請求
    被告連帶清償。況原告自上開強制執行事件終結後，多年來
    未曾對被告為任何催收動作，亦未依法向財團法人金融聯合
    徵信中心申報呆帳，更顯見兩造間確已有和解之約定，不容
    原告否認。(二)被告曾以現金還款190 萬元，故原告主張之借
    款餘額有誤。(三)原告請求之利息，有部分已罹於5 年之時效
    ，被告得拒絕給付。(四)兩造就本件欠款之餘額應已達成和解
    ，若因原告內部人員疏未將和解方案呈理事會批核，造成原
    告之損害及違約金之產生，實不能完全歸責於被告，且原告
    多年來皆未對被告等人追償，因此造成違約金數額之增加，
    亦不能責由被告負擔，故其請求之違約金應屬過高，應予酌
    減等語，資為抗辯。並聲明：原告之訴駁回。
三、兩造不爭執之事實：
  (一)被告甲○○於84年5 月4 日邀同被告壬○○為連帶保證人，
    向原告借款950 萬元，雙方約定清償期為87年5 月9 日，利
    息按原告基本放款利率加碼年息0.77% 計收，若逾期未繳款
    ，逾期6 個月以內者按借款利率10% ，逾期超過6 個月者，
    超過部分按借款利率20% 計付違約金，並視為全部到期。
  (二)因被告甲○○未依約清償前開債務，原告遂就被告甲○○之
    財產聲請強制執行，並獲分配8,171,433元（不包含執行費
    ），經抵充後，仍有本金2,321,439元及自87年3月6日起之
    利息及違約金尚未清償。
四、本件經依民事訴訟法第271 條之1 準用同法第270 條之1第1
    項第3 款規定，整理並協議簡化爭點後，兩造同意協議簡化
    後之爭點為：(一)兩造就系爭債務有無成立和解？(二)原告請求
    之金額是否正確？(三)被告就利息部分所提時效抗辯是否可採
    ？(四)原告請求之違約金是否過高而應酌減？（本院卷第71頁
    ）茲就上開爭點，析述本院得心證之理由如下：
  (一)兩造就系爭債務有無成立和解？
  1.被告甲○○辯稱其曾與原告當時之信用部主任丁○○達成和
    解，約定由被告甲○○申請適用自用住宅優惠稅率，而原告
    就剩餘債務則予免除云云，為原告所否認。經查，證人丁○
    ○至本院作證時，業已明確否認其曾與被告甲○○有何成立
    和解之情事（本院卷第41頁），另原告當時之承辦人員庚○
    ○及戊○○，亦到庭證稱並無被告甲○○與原告達成和解之
    印象（本院卷第92、94頁），至證人即代書丙○○雖於本院
    結證稱：「……後來景氣不好被告甲○○還不出來，有來找
    我，當時法院已經在拍賣不動產了，一般土地增值稅核算是
    140 幾萬，自用稅率只要10多萬元，被告甲○○就請我幫忙
    跟農會協商，我和農會的理事長及很多分會的主任都很熟，
    就有跟他們提這件事情，口頭他們有說就用自用稅率去辦，
    之後剩餘的債務就不了了之。」、「（士林區農會的人員有
    無明確保證或承諾剩餘債務之後不再追討？）口頭上沒有這
    麼說。」、「（有無說要免除被告甲○○的債務？）沒有說
    免除，但有說不了了之。所以我才勸被告辦一生一次的自用
    稅率。」等語（本院卷第122 、123 頁），惟所謂「不了了
    之」，應僅有放任被告繼續積欠該債務而不積極處理之意，
    尚難認其意指同意免除被告之剩餘債務，是依上開證人之證
    詞，仍無法證明兩造間已達成被告所稱之和解。況查，被告
    甲○○所委請之代書汪洲，曾發函向原告表示得代辦被告甲
    ○○申請適用自用住宅優惠稅率，原告之受償金額將因而增
    加，並請求20萬之報酬，此有該函文影本1 件在卷可稽（本
    院卷第117 頁），倘被告甲○○確有以申辦自用住宅優惠稅
    率為條件，而與原告達成就剩餘債務予以免除之和解條件，
    衡情應交代代書汪洲於上開函文中一併載明此意旨，俾求明
    確，竟就此攸關自身權益重大之事項隻字未提，更難認雙方
    有何和解之約定存在。
  2.至被告甲○○申請適用自用住宅優惠稅率，固使原告受有增
    加受償金額之利益，惟此舉亦使其自身積欠之債務額減少，
    並非毫無益處，是被告辯稱若非原告同意免除剩餘之債務，
    其不可能選擇適用優惠利率云云，尚無足取。另原告於上述
    強制執行事件終結後，雖多年來未繼續向被告等追償或起訴
    ，亦未就該筆債務向財團法人金融聯合徵信中心申報逾期、
    催收或呆帳，有財團法人金融聯合徵信中心當事人查詢個人
    資料回覆書1 份附卷可憑（本院卷第156 頁），然此僅屬其
    怠於行使權利或違反相關法令之問題，究不能遽認其業已免
    除被告等人之債務，是被告以此辯稱兩造間業已成立和解，
    系爭剩餘債務已經原告同意免除云云，洵無足採。
  (二)原告請求之金額是否正確？
    被告就其辯稱曾以現金分3 次清償共計190 萬元乙節，並未
    提出任何證據以實其說，且證人庚○○、戊○○亦均否認有
    此清償情事（本院卷第92、94頁），則該項抗辯，自不足採
    。
  (三)被告就利息部分所提時效抗辯是否可採？
    按「利息、紅利、租金、贍養費、退職金及其他1 年或不及
    1 年之定期給付債權，其各期給付請求權，因5 年間不行使
    而消滅。」，民法第126 條定有明文。是本件原告就其所請
    求之利息部分，既未於提起本件訴訟前之5 年內，為任何中
    斷時效進行之行為，則本件關於起訴前5 年以上即92年2 月
    14日以前之利息部分，應已於罹於時效，被告就此部分為時
    效抗辯，應屬可採。
  (四)原告請求之違約金是否過高而應酌減？
    按當事人約定之違約金過高者，得由法院依職權予以酌減。
    契約當事人約定之違約金是否過高，應依一般客觀之事實、
    社會經濟狀況、當事人實際上所受損害及債務人如能如期履
    行債務時，債權人可享受之一切利益為衡量標準。而債務已
    為一部履行者，法院亦得比照債權人所受利益，減少其數額
    。是當事人所受之一切消極損害（即可享受之預期利益）及
    積極損害，均應加以審酌（最高法院84年度台上字第978號
    意旨參照）。經查，兩造就被告甲○○逾期還款所約定之違
    約金為「逾期6 個月以內者，按借款利率10% ，逾期6 個月
    以上者，按借款利率20% 計算」，此有兩造不爭執之借據影
    本1 紙附卷足參（本院卷第8 頁），然經本院審酌被告業已
    為部分之清償，且願於強制執行程序中以申請適用自用住宅
    優惠稅率之方式，增加原告之受償金額，及原告所受損害為
    欠款之利息損失，其自87年間強制執行程序終結後，即未再
    積極追償，導致利息及違約金不斷累積，其怠於行使權利亦
    有可議之處，並近年來之社會經濟狀況等一切情狀，認上開
    違約金之數額尚屬過高，應酌減為自92年2 月14日起至清償
    日止，按約定利率即年息9.37% 之5%計算違約金，較為允適
    。
五、綜上所述，原告依消費借貸及連帶保證契約，於請求被告連
    帶給付2,321,439 元，及自92年2 月14日起至清償日止，按
    年息9.37% 計算之利息，暨按上開利率5%計算之違約金之範
    圍內，為有理由，應予准許；至逾此部分之請求，則無理由
    ，應予駁回。
六、本件訴訟費用額確定為25,657元（裁判費24,067元、證人日
    旅費1,590 元），又本件原告之訴雖經部分駁回，惟經駁回
    部分，乃附帶請求之利息及違約金，依民事訴訟法第77條之
    2 第2 項規定，該部分本不併算其訴訟標的價額，毋庸繳納
    裁判費，是本件訴訟費用，仍酌定全部由被告連帶負擔，併
    此敘明。
七、本件判決基礎已臻明確，兩造其餘攻防方法及訴訟資料經本
    院斟酌後，核與判決結果不生影響，故不另一一論述，併此
    敘明。
八、據上論結，原告之訴為部分有理由，部分無理由，依民事訴
    訟法第79條、第85條第2項、第87條第1 項判決如主文。
中    華    民    國    98    年    2     月    6     日
                  民事第一庭法  官  馬傲霜
以上正本係照原本作成。
如對本判決上訴須於判決送達後20日內向本院提出上訴狀。
中    華    民    國    98    年    2     月    6     日
                            書記官  許秋莉


司法院資訊處製作；財團法人民間司法改革基金會備份。
